臺灣臺中地方法院民事判決
110年度訴字第2651號
原      告  蔣正男  
被      告  文心園邸管理委員會

法定代理人  楊昆霖  
訴訟代理人  吳孟育律師
上列當事人間請求回復原狀事件，本院於民國111年6月1日言詞
辯論終結，判決如下：
    主      文
被告應將位於門牌號碼臺中市○區○○○路○段000號地下一樓如附圖
編號Ｂ之附表所示二十六只電度表移除，並將附圖編號Ａ所示封閉
之防火門，回復如臺中市政府87中工建使字第1373號使用執照地
下壹層平面圖所示S9與停車場車道間之防火門之原狀。
訴訟費用由被告負擔。
本判決於原告以新臺幣伍拾伍萬元為被告供擔保後，得假執行；
但被告如以新臺幣壹佰陸拾伍萬元為原告預供擔保，得免為假執
行。
    事實及理由
壹、原告主張：
一、原告為臺中市○○○○○區○○○○○○○○○○○○○○○號碼臺中市○○路0段0
    00號1樓、2樓及地下1樓房屋（下合稱系爭建物）所有權人
    及住戶。依文心園邸大樓使用執照
　　（臺中市政府87中工建使字第1373號，下稱系爭使用執照）
    地下壹層平面圖，原告之專有部分即系爭建物之地下1樓部
    分（即該平面圖S9）與文心園邸大樓停車場車道間（下稱系
    爭停車場車道），本應設有一防火門（下稱系爭防火門），
    惟系爭防火門現況已遭水泥磚牆封閉堵住，位置如附圖即臺
    中市中正地政事務所鑑測日期111年4月11日及同年5月3日複
    丈成果圖編號Ａ所示；而該水泥磚牆之背面，則為文心園邸
    大樓集中電度表設置處，為被告所管理，其上共有26只電度
    表（下稱系爭電度表），位置如附圖編號Ｂ所示。系爭防火
    門遭封閉，係違反建築法，系爭電度表亦係裝置於遭封閉之
    非避難出入口開口處，阻塞非避難層出入口，系爭防火門及
    系爭電度表除妨礙原告專有部分即系爭房屋之使用外，如不
    幸發生火災、地震等緊急災難事故，亦妨礙大樓住戶之逃生
    ，原告請求移除系爭電度表及回復系爭防火門之原狀，並無
    權利濫用或違反誠信原則。而被告為文心園邸大樓之管理委
    員會，依公寓大廈管理條例第10條第2項規定，對於文心園
    邸大樓之共有及共用部分，負有管理及維護之義務。爰依公
    寓大廈管理條例第10條第2項、民法第767條第1項之規定，
    請求被告移除系爭電度表，並回復系爭防火門如系爭使用執
    照所示之原狀等語。
二、並聲明（見本院卷第300頁）：如主文第1項所示，願供擔保
    請准宣告假執行。
貳、被告則以：
    公寓大廈管理條例第10條第2項規定非可做為請求權基礎。
    文心園邸社區係於87年間完工，被告第一屆管理委員會係於
    88年7月23日完成報備，管理委員會成立後，建商始將公設
    等部分點交於管理委員會，點交時系爭防火門早已封閉並已
    在該處設置系爭電度表。系爭電度表係位於社區共用部分內
    之設施，依同條例第11條第1項規定，倘須拆除，應經文心
    園邸大樓之區分所有權人會議決議始可為之。又原告係於99
    年12月30日購入系爭建物，並於100年2月21日完成移轉登記
    ，原告當時即已明知地下1樓該處之系爭防火門業已封閉及
    系爭電度表設置於該處等情，此後長達逾10年未見原告就系
    爭防火門遭封閉等情提出異議或行使任何權利，原告今始提
    出本件訴訟，顯有權利濫用、違反誠信原則，應不得再行主
    張等語置辯。並聲明：原告之訴駁回；如受不利判決，願供
    擔保請准免為假執行。
參、得心證之理由：　
一、公寓大廈管理條例於第38條第1項規定：「管理委員會有當
    事人能力」，明文承認管委會具有成為訴訟上當事人之資格
    ，得以其名義起訴或被訴，就與其執行職務相關之民事紛爭
    享有訴訟實施權；並於同條例第6條第3項、第9條第4項、第
    14條第1項、第20條第2項、第21條、第22條第1項、第2項、
    第33條第3款但書，規定其於實體法上亦具享受特定權利、
    負擔特定義務之資格，賦與管委會就此類紛爭有其固有之訴
    訟實施權。故管委會倘基於規約約定或區分所有權人會議決
    議所為職務之執行致他人於損害，而應由區分所有權人負賠
    償責任時，其本身縱非侵權行為責任之權利義務歸屬主體，
    亦應認被害人得基於程序選擇權，並依上開同條例第38條第
    1項規定及訴訟擔當法理，選擇非以區分所有權人而以管委
    會為被告起訴請求，俾迅速而簡易確定私權並實現私權，避
    免當事人勞力、時間、費用及有限司法資源之不必要耗費（
    最高法院98年度台上字第790號判決參照）。又共用部分、
    約定共用部分之修繕、管理、維護，由管理負責人或管理委
    員會為之；各區分所有權人按其共有之應有部分比例，對建
    築物之共用部分及其基地有使用收益之權。但另有約定者從
    其約定。住戶對共用部分之使用應依其設置目的及通常使用
    方法為之。但另有約定者從其約定。前2項但書所約定事項
    ，不得違反本條例、區域計畫法、都市計畫法及建築法令之
    規定。同條例第10條第2項前段、第9條第1、3項亦有明文。
    是公寓大廈之共用部分所約定之使用方式，倘有違反建築法
    令，以及因此有侵害住戶專有部分使用之情形者，住戶自得
    依同條例第10條第2項規定，向管理委員會主張權利，合先
    敘明。
二、系爭防火門位於文心園邸大樓內之原告所有之系爭房屋地下
    1樓部分如附圖編號Ａ所示，原狀為文心園邸大樓系爭使用執
    照地下壹層平面圖所示S9與系爭停車場車道間之防火門（見
    卷內系爭使用執照影本之黃色螢光筆標示處，放大圖見本院
    卷第115頁），目前為一封閉之牆面，已無防火門原有可開
    啟之功能；該牆北面外觀上屬原告所有系爭房屋之專有部分
    範圍，南面外觀上屬被告所管理之系爭停車場車道之共用部
    分範圍；如附表之系爭26只電度表為文心園邸大樓共用部分
    內之設施，位於附圖編號Ｂ所示，有部分電度表位於前開牆
    面之南面上等情，為兩造所不爭執（見本院卷第301頁），
    並據本院勘驗現場屬實，復有上開系爭使用執照影本、勘驗
    筆錄（見本院卷第259-263頁）、原告提出之如附表所示系
    爭26只電度表錶號電號清冊及照片（見本院卷第279-281頁
    ）、及兩造分別提出之現場照片（見本院卷第23、211頁）
    等在卷可憑，堪信真實。
三、系爭防火門原用以區隔原告所有之系爭房屋地下1樓專有部
    分及被告所管理之系爭停車場車道之共用部分，但因未經主
    管機關許可而擅自封閉；系爭電度表係於封閉非避難層出入
    口開口處擅自裝置，阻塞非避難層出入口，均有違反建築法
    第73條第2項及第77條等規定之情形，有臺中市政府都市發
    展局111年5月6日中市都管字第1110099320號函附卷可稽（
    見本院卷第341-342頁），足見系爭防火門因遭違法封閉，
    有妨害原告專有部分使用之情形。又依建築技術規則建築設
    計施工編第76條第5 款之規定，防火門應朝避難方向開啟（
    見本院卷第295頁），而系爭防火門依系爭使用執照圖面所
    示，係由文心園邸大樓共用部分朝原告專有部分方向開啟（
    見本院卷第115頁），則系爭防火門之封閉與系爭電度表之
    設置，除了影響原告專有部分之使用外，亦影響文心園邸大
    樓住戶之避難逃生。是原告依公寓大廈管理條例第10條第2
    項及民法第767條第1項之規定，請求被告回復系爭防火門原
    狀，並移除系爭電度表，自屬有據。
四、共用部分及其相關設施之拆除、重大修繕或改良，應依區分
    所有權人會議之決議為之，公寓大廈管理條例第11條第1項
    雖有明文。惟本件系爭防火門遭違法封閉，並非僅與共用部
    分有關，尚且妨礙原告專有部分之使用，已如前述。因回復
    系爭防火門之原狀以回復原告專有部分之使用，勢需連帶拆
    除屬共用部分之牆面範圍及移除系爭電度表，此乃回復原告
    專有部分所附帶發生之結果，與公寓大廈管理條例第11條第
    1項僅規範共用部分及其相關設施而不涉及專有部分之情形
    ，顯有不同，故本件要無該條文適用之餘地。是被告據以辯
    稱非依區分所有權人會議之決議，不得回復系爭防火門之原
    狀及移除系爭電度表云云，要無可取。
五、系爭防火門之封閉與系爭電度表之設置，除了影響原告專有
    部分之使用外，亦影響文心園邸大樓住戶之避難逃生，已如
    前述。故原告雖於100年間成為區分所有權人，其起訴請求
    被告回復系爭防火門原狀並移除系爭電度表，並無權利濫用
    之情形，亦與是否違反誠信原則無涉。是被告以此抗辯，亦
    無可採。　　
六、設置於系爭防火門原來位置之電度表雖約有14只，但因連同
    管線相連之電度表合計共有26只，故若要回復為系爭防火門
    之原狀，系爭26只電度表需全部移除等情，為兩造所不爭執
    （見本院卷第301頁），併此敘明。　　
肆、綜上所述，原告依公寓大廈管理條例第10條第2項及民法第7
    67條第1項之規定，請求被告應將系爭房屋地下1樓如附圖編
    號Ｂ之附表所示26只系爭電度表移除，並將附圖編號Ａ所示封
    閉之系爭防火門，回復如系爭使用執照地下壹層平面圖所示
    S9與系爭停車場車道間之防火門之原狀，為有理由，應予准
    許。
伍、兩造均陳明願供擔保，請准宣告假執行及免為假執行，經核
    均無不合，爰分別酌定相當之擔保金額准許之。
陸、本件事證已臻明確，兩造其餘訴訟資料及攻擊防禦方法，經
    本院審酌後，認與判決結果尚不生影響，無逐一論述之必要
    ，附此敘明。
柒、訴訟費用負擔之依據：民事訴訟法第78條。
中　　華　　民　　國　　111 　年　　6 　　月　　22　　日
                  民事第三庭    法  官  陳宗賢
正本係照原本作成。
如對本判決上訴，須於判決送達後20日內向本院提出上訴狀。如
委任律師提起上訴者，應一併繳納上訴審裁判費。
中　　華　　民　　國　　111 　年　　6 　　月　　22　　日
                                書記官  林玉門